臺灣士林地方法院民事判決
109年度訴字第1486號
原      告  華南商業銀行股份有限公司

法定代理人  張振芳  
訴訟代理人  林麗眞  
被      告  李忠仁  
            李瓊惠  
            李瓊玲  
            莊啟泰  
            莊啓天  
            莊啓晃  
            李雅芬  
            李雅珣  
            李雅良  
            李德星（兼李德泉之承受訴訟人）000000000000
            李敏連（兼李德泉之承受訴訟人）00000000000000
            李尚雅（兼李德泉之承受訴訟人）00000000000000
            李信真（兼李德泉之承受訴訟人）00000000000000
            李俊龍（兼李德泉之承受訴訟人）00000000000000
上列當事人間代位請求分割遺產事件，本院於民國111 年3 月29
日言詞辯論終結，判決如下：
    主  文
被告與李璟蕯應就如附表一所示之遺產，按如附表二所示之應繼
分比例分割為分別共有。
訴訟費用由兩造依附表三所示之比例負擔。
    事  實  及  理  由
壹、程序方面：
一、按訴狀送達後，原告不得將原訴變更或追加他訴，但請求之
     基礎事實同一者，不在此限；民事訴訟法第255條第1項第2
    款定有明文。又原告於判決確定前，得撤回訴之全部或一部
    ；同法第262條第1項亦有明文。查本件原告於起訴時以李璟
    蕯、震鑫輪胎有限公司、林濰萱、李忠仁、李尚雅、李瓊惠
    、李瓊玲、李德星、李俊龍、李德泉、李敏連、李信真、李
    雅良、李雅芬、李雅珣、李昌平、李昌彥、李照美、李昌俊
    、李芳美、李悅美、李昌裕、李昌哲、莊啟泰、莊啓天、莊
    啓晃（下稱李璟蕯等26人）為被告，並聲明：被告李璟蕯等
    26人所公同共有坐落於臺北市○○區○○段○○段000○000地號之
    土地依其應有部分以原物分配於被告。嗣於本院審理中，原
    告於民國110年11月23日變更其訴之聲明如主文第1項（見本
    院卷三第675頁），並於同年12月7日撤回對被告李璟蕯、震
    鑫輪胎有限公司、林濰萱、李昌平、李昌彥、李照美、李昌
    俊、李芳美、李悅美、李昌裕、李昌哲之起訴（見本院卷四
    第10至11頁）。經核原告就部分被告所為之撤回起訴，符合
    民事訴訟法第262條第1項之規定，另原告就前揭訴之聲明所
    為之變更，於變更前後所主張之基礎事實相同，是原告就訴
    之聲明所為之變更，核與同法第255條第1項第2款規定相符
    ，在程序上應予准許，合先敘明。
二、次按當事人死亡者，訴訟程序在有繼承人、遺產管理人或其
    他依法應續行訴訟之人承受其訴訟以前當然停止；承受訴訟
    人，於得為承受時，應即為承受之聲明；他造當事人，亦得
    聲明承受訴訟；民事訴訟法第168條、第175條第1項分別定
    有明文。查本件被告李德泉業於110年4月23日死亡，應由被
    告李德星、李敏連、李尚雅、李信真、李俊龍繼承（見本院
    限制閱覽卷宗第150頁、卷三第648至672頁、第696至700頁
    ），經原告具狀聲明由李德泉之上開繼承人承受訴訟（見本
    院卷三第646至647頁），於法相符，應予准許。
三、本件被告等14人經合法通知，均未於最後言詞辯論期日到場
    ，核無民事訴訟法第386條各款所列情形，爰依原告之聲請
    ，由其一造辯論而為判決。
貳、實體方面：
一、原告主張：
（一）訴外人震鑫輪胎有限公司邀同債務人李璟蕯及訴外人林濰
      萱為連帶保證人，陸續向原告借款新臺幣（下同）2,100
      萬元，尚欠原告12,103,658元及其利息、違約金未為清償
      ，經原告領有臺灣臺中地方法院債權憑證在案，訴外人李
      釣綸死亡後，留有如附表一所示之遺產（下稱系爭遺產）
      ，由債務人李璟蕯與被告等14人共同繼承，被告等14人及
      李璟蕯怠於行使分割遺產之權利。原告為李璟蕯之債權人
      ，爰依民法第242條、第1164條等規定，代位李璟蕯請求
      命被告等14人與李璟蕯就系爭遺產按其等如附表二所示之
      應繼分比例分割為分別共有。
（二）聲明：如主文第1項所示。
二、被告抗辯：
（一）被告李瓊惠具狀陳稱：系爭遺產已於本院90年度執字第14
      574號分割執行完畢。
（二）被告李德星到庭陳稱：若係請求分割李釣綸遺產中尚未分
      割之部分，則同意原告請求。
（三）被告李忠仁、李瓊玲、莊啟泰、莊啓天、莊啓晃、李雅芬
      、李雅珣、李雅良、李敏連、李尚雅、李信真、李俊龍均
      未於言詞辯論期日到場，亦未提出書狀作何聲明或陳述。
三、得心證之理由：
（一）按繼承人得隨時請求分割遺產，但法律另有規定或契約另
      有訂定者，不在此限；繼承人有數人時，在分割遺產前，
      各繼承人對於遺產全部為公同共有；公同共有物之分割，
      除法律另有規定外，準用關於共有物分割之規定；各共有
      人，除法令另有規定外，得隨時請求分割共有物，但因物
      之使用目的不能分割或契約訂有不分割之期限者，不在此
      限，民法第1164條、第1151條、第830條第2項、第823條
      第1項分別定有明文。又債務人怠於行使其權利時，債權
      人因保全債權，得以自己之名義，行使其權利，民法第24
      2條前段亦規定甚明。查李璟蕯為原告之債務人，且就其
      被繼承人李釣綸所留之系爭遺產，並未拋棄繼承，然怠於
      行使分割遺產之權利等情，業據原告提出臺灣臺中地方法
      院債權憑證、李釣綸之繼承系統表及全體繼承人之戶籍謄
      本、如附表一所示不動產之登記謄本影本等件為證（見本
      院卷一第34至36頁、第46頁、第84頁、第98至126頁、第1
      44至148頁、卷三第32頁至310頁、第648至672頁、第696
      至700頁），並經本院依原告之聲請向臺北市士林地政事
      務所調閱李璟蕯所有之不動產清冊在卷可稽（見本院卷三
      第370至375頁），且為被告李德星所不爭執（見本院卷三
      第547頁），應堪信為真實。至被告李瓊惠辯稱系爭遺產
      分割業經本院90年度執字第14574號執行完畢云云，經本
      院調卷查核後，並無已分割之情事，被告李瓊惠前揭所陳
      尚有誤會。而原告之債務人李璟蕯既有怠於向被告等14人
      行使遺產分割請求權之情事，致其無從按應繼分比例取得
      遺產，進而清償積欠原告之債務，則原告本於債權人之身
      分，主張得代位李璟蕯提起本件訴訟，請求判決分割系爭
      遺產，即無不合。
（二）再按遺產繼承人，除配偶外，依左列順序定之：一、直系
      血親卑親屬。二、父母。三、兄弟姊妹。四、祖父母。第
      1138條所定第一順序之繼承人，有於繼承開始前死亡或喪
      失繼承權者，由其直系血親卑親屬代位繼承其應繼分。又
      同一順序之繼承人有數人時，按人數平均繼承，民法第11
      38條、第1140條、第1141條分別定有明文。經查：
    1.被繼承人李釣綸於81年3月26日死亡時，有其子女即訴外
      人李垂箴、李鶴瑞、被告李德星、李敏連、李尚雅、李信
      真、李俊龍、李德泉為繼承人，及其孫即被告李忠仁、李
      瓊惠、李瓊玲、債務人李璟蕯為其代位繼承人。其中代位
      繼承人即被告李忠仁、李瓊惠、李瓊玲、債務人李璟蕯之
      應繼分均為36分之1。
    2.訴外人李垂箴於101年12月31日死亡，因其與配偶莊俊慧
      業於93年3月8日離婚，故由其子莊啟泰、莊啓天、莊啓晃
      為再轉繼承人，應繼分均為27分之1。
    3.訴外人李鶴瑞於89年2月17日死亡，因其配偶李錫麟亦已
      死亡，故由其子女李雅芬、李雅珣、李雅良為再轉繼承人
      ，應繼分均為27分之1
    4.被告李德星、李敏連、李尚雅、李信真、李俊龍、李德泉
      之應繼分原均為9分之1，惟訴外人李德泉於110年4月23日
      死亡，其無配偶子女，故其應繼分由其兄姊即被告李德星
      、李敏連、李尚雅、李信真、李俊龍再轉繼承，渠等應繼
      分均為45分之6。
（三）又訴求分割共有物之目的，在消滅共有關係，至於分割之
      方法，則由法院依職權定之，不受當事人聲明之拘束（最
      高法院68年台上字第3247號判決意旨參照）。另法院選擇
      遺產分割之方法，應具體斟酌公平原則、各繼承人之利害
      關係、遺產之性質及價格、利用價值、經濟效用、經濟原
      則及使用現狀、各繼承人之意願等相關因素，以為妥適之
      判決。又公同共有遺產分割自由之原則下，民法第1164條
      規定，繼承人得隨時請求分割遺產，該條所稱之「得隨時
      請求分割」，依同法第829條及第830條第1項規定觀之，
      自應解為包含請求終止公同共有關係在內，俾繼承人之公
      同共有關係歸於消滅而成為分別共有，始不致與同法第82
      9條所定之旨趣相左，庶不失繼承人得隨時請求分割遺產
      之立法本旨，將遺產之公同共有關係終止改為分別共有關
      係，性質上屬分割遺產方法之一（最高法院93年度台上字
      第2609號、82年度台上字第748號判決意旨參照）。被告
      等14人及李璟蕯就系爭遺產並未為分割，原告代位請求被
      告等14人就系爭遺產按被告等14人及李璟蕯之應繼分比例
      分割為分別共有，而被告等14人均未提出其他分割方法，
      是本院認系爭遺產由被告等14人及李璟蕯按如附表二所示
      之應繼分比例分割為分別共有之方法分割，應較符合物之
      使用目的及分配方式，而屬適當之分割方法。
四、綜上所述，原告依民法第242條、第1164條規定，代位請求
    李璟蕯及被告等14人就繼承自李釣綸之系爭遺產，按如附表
    二所示之應繼分比例分割為分別共有，為有理由，應予准許
    。
五、本件事證已臻明確，兩造所提其餘之攻擊或防禦方法及所用
    之證據，經本院斟酌後，認為均不足以影響本判決之結果，
    爰不逐一論列，附此敘明。
六、末按因共有物分割、經界或其他性質上類似事件涉訟、由敗
    訴當事人負擔訴訟費用顯失公平者，法院得酌量情形，命勝
    訴之當事人負擔其一部，民事訴訟法第80條之1定有明文。
    裁判分割遺產之形成訴訟，法院決定遺產分割之方法時，應
    斟酌何種分割方法較能增進共有物之經濟效益，並兼顧兩造
    之利益，以決定適當之分割方法，不受起訴聲明之拘束，亦
    不因何造起訴而有不同。原告代位李璟蕯請求裁判分割遺產
    雖有理由，然關於分割遺產之訴訟費用，應由兩造按其應繼
    分比例負擔，始為公平，爰諭知如主文第2項所示。
中　　華　　民　　國  　111   年    4 　　月　  22　　日
                  民事第二庭  法  官  邱光吾 
以上正本係照原本作成。
如對本判決上訴，應於判決送達後20日內向本院提出上訴狀，若
委任律師提起上訴者，應一併繳納上訴審裁判費，否則本院得不
命補正逕行駁回上訴。
中　　華　　民　　國  　111   年　  4　　月　　 22　　日
                              書記官  唐千雅
附表一：
編號 標的 面積 （平方公尺） 權利範圍 1 臺北市○○區○○段○○段000地號 43 公同共有1/2 2 臺北市○○區○○段○○段000地號 8 公同共有1/2 3 臺北市○○區○○段○○段000地號 217 公同共有1/2 4 臺北市○○區○○段○○段000地號   7 公同共有1/2 5 臺北市○○區○○段○○段000地號 158 公同共有1/2 6 臺北市○○區○○段○○段000地號   891 公同共有1/2 7 臺北市○○區○○段○○段000地號 344 公同共有1/2 8 臺北市○○區○○段○○段000地號  272 公同共有1/2 9 臺北市○○區○○段○○段000地號 57 公同共有1/2 10 臺北市○○區○○段○○段00000地號 225 公同共有1/2 11 臺北市○○區○○段○○段000地號 996 公同共有1/2 12 臺北市○○區○○段○○段0000地號 2,236.38 公同共有1/2 13 臺北市○○區○○段○○段0000地號 128.38 公同共有1/2 14 臺北市○○區○○段○○段0000地號  2.73 公同共有1/2 15 臺北市○○區○○段○○段0000地號 60.15 公同共有1/2 16 臺北市○○區○○段○○段0000地號 16.63 公同共有1/2 17 臺北市○○區○○段○○段0000地號 7.15 公同共有1/2 18 臺北市○○區○○段○○段0000地號  7.63 公同共有1/2 19 臺北市○○區○○段○○段0000地號 14.34 公同共有1/2 20 臺北市○○區○○段○○段0000地號 83.08 公同共有1/2 21 臺北市○○區○○段○○段0000地號  8.99 公同共有1/2 22 臺北市○○區○○段○○段000地號 6,453 公同共有1/2 23 臺北市○○區○○段○○段000地號  22,436 公同共有1/2 

附表二：
編號 繼承人姓名 應繼分比例 1 李忠仁 1/36 2 李璟 1/36 3 李尚雅 6/45 4 李瓊惠 1/36 5 李瓊玲 1/36 6 李德星 6/45 7 李俊龍 6/45 8 李敏連 6/45 9 李信真 6/45 10 李雅良 1/27 11 李雅芬 1/27 12 李雅珣 1/27 13 莊啟泰 1/27 14 莊啓天 1/27 15 莊啓晃 1/27 

附表三：訴訟費用分擔之比例
編號 姓名 比例 1 原告 1/36 2 李忠仁 1/36 3 李尚雅 6/45 4 李瓊惠 1/36 5 李瓊玲 1/36 6 李德星 6/45 7 李俊龍 6/45 8 李敏連 6/45 9 李信真 6/45 10 李雅良 1/27 11 李雅芬 1/27 12 李雅珣 1/27 13 莊啟泰 1/27 14 莊啓天 1/27 15 莊啓晃 1/27